【裁判字號】    98,訴,1753
【裁判日期】    990119
【裁判案由】    有關建築事務
【裁判全文】
臺北高等行政法院裁定
                                      98年度訴字第1753號
原      告  甲○○
                              .
                              .
被      告  臺北市政府都市發展局
代  表  人  丙○○（局長）
被      告  臺北市大安地政事務所
代  表  人  丁○○（主任）
上列當事人間有關建築事務事件，原告不服臺北市政府中華民國
98年7月30日府訴字第09870214300號訴願決定，提起行政訴訟。
本院裁定如下：
    主  文
原告之訴駁回。
訴訟費用由原告負擔。
    理  由
一、按臺北市政府於民國（下同）95年7月5日府工建字第095601
    03901號公告：「主旨：公告委任本府都市發展局（下稱都
    發局）辦理建築管理業務之事項，自中華民國95年8月1日起
    實施。…公告事項：一、本府依建築法規定主管之建築管理
    業務之事項，自95年8月1日起依規定委任本府都市發展局辦
    理…。」準此，本件被告都發局已受任辦理臺北市政府依建
    築法規定主管之建築管理業務之事項，原告猶列臺北市政府
    工務局（下稱工務局）為被告，顯屬贅列，合先敘明。
二、按「人民對於中央或地方機關之行政處分，認為違法或不當
    ，致損害其權利或利益者，得依本法提起訴願。」、「（第
    1項）訴願之提起，應自行政處分達到或公告期滿之次日起
    30日內為之。（第2項）利害關係人提起訴願者，前項期間
    自知悉時起算。但自行政處分達到或公告期滿後，已逾3年
    者，不得提起。（第3項）訴願之提起，以原行政處分機關
    或受理訴願機關收受訴願書之日期為準。」及「訴願事件有
    左列各款情形之一者，應為不受理之決定：…二、提起訴願
    逾法定期間…者。」分別為訴願法第1條第1項前段、第14條
    第1項、第2項、第3項及第77條第2款所明文。次按「人民因
    中央或地方機關之違法行政處分，認為損害其權利或法律上
    之利益，經依訴願法提起訴願而不服其決定…者，得向高等
    行政法院提起撤銷訴訟。」及「原告之訴，有下列各款情形
    之一者，行政法院應以裁定駁回之。但其情形可以補正者，
    審判長應定期間先命補正：…十、起訴不合程式或不備其他
    要件者。」分別為行政訴訟法第4條第1項及第107條第1項第
    10款所明定。而所謂行政處分，依行政程序法第92條第1項
    及訴願法第3條1項規定，係指中央或地方機關就公法上具體
    事件所為之決定或其他公權力措施而對外直接發生法律效果
    之單方行政行為而言。再按「提起訴願，以有行政處分之存
    在為前提要件。所謂行政處分，乃行政主體就具體事件所為
    之發生法律上效果之單方的行政行為。至行政官署所為單純
    的事實之敘述或理由之說明，既不因該項敘述或說明而生法
    律效果，自非行政處分，人民對之，即不得提起訴願。」、
    「官署就法令所為釋示，並非本於行政權而對人民所為發生
    法律效果之單方行政行為，自不能認為行政處分，而提起訴
    願。」及「官署所為單純的事實敘述或理由說明，並非對人
    民之請求有所准駁，既不因該項敘述或說明而生法律上之效
    果，非訴願法上之行政處分，人民對之提起訴願，自非法之
    所許。」改制前行政法院44年判字第18號、59年判字第245
    號及62年裁字第41號分別著有判例。準此，行政機關與其他
    機關團體間內部所為職務上表示，並非對人民之請求有所准
    駁，不因該項敘述或說明而生任何法律上效果，自非行政處
    分；又行政機關就法令所為釋示，並非本於行政權而對人民
    所為發生法律效果之單方行政行為，亦非行政處分；至於行
    政機關所為單純之事實敘述或理由說明，亦非對人民之請求
    有所准駁，不因該項敘述或說明而生任何法律上效果，仍非
    行政處分。如非行政處分，人民仍對之提起撤銷訴訟，屬起
    訴不備要件，且其情形不能補正，行政法院應依行政訴訟法
    第107條第1項第10款規定以裁定駁回其訴。又提起撤銷訴訟
    ，須以經過合法之訴願程序為其前提，如人民提起訴願逾法
    定期間，顯未經過合法之訴願程序，屬起訴不備要件，且其
    情形不能補正，行政法院亦應依行政訴訟法第107條第1項第
    10款規定以裁定駁回其訴。
三、緣：
(一)、訴外人廖謙輝所有臺北市○○區○○段3小段623建號建物（
    門牌號碼：臺北市○○區○○街72號1樓，下稱系爭建物）
    領有工務局核發58建（大安）（信）字第0012號建造執照及
    59使字第1127號使用執照（下稱系爭使用執照）。
(二)、廖謙輝於94年7月20日向工務局申請於系爭建物所領有之系
    爭使用執照1樓平面圖說補註「陽臺」，其申請補註陽臺之
    範圍係臨接系爭建物外牆中心線以外直上方有遮蓋物之投影
    範圍，該投影範圍依剖面圖所示係高於基地地面約15公分之
    平臺，經工務局審查所附書件符合臺北市辦理陽臺補註之作
    業規定，及申請範圍符合建築技術規則第1條第3款及第20款
    有關陽臺定義之相關規定後，判定係屬「陽臺」，業以94年
    8月4日北市工建字第09453463400號書函（下稱系爭94年8月
    4日書函）依申請所檢附之補註陽臺範圍申請備查圖說。原
    告不服系爭94年8月4日書函，於98年2月17日向臺北市政府
    提起訴願。
(三)、訴外人盧秋印代理廖謙輝於94年8月18日向被告臺北市大安
    地政事務所（下稱大安地政所）申請系爭建物之附屬建物「
    陽臺」（下稱系爭附屬建物）第1次測量及登記，經審查符
    合法令規定後，以94年9月27日大安字第29006號辦竣系爭附
    屬建物所有權第1次登記。嗣原告為康橋大廈之法定空地及
    停車場被佔用問題，委託吳西源律師以98年2月16日98年西
    字第0203號函請被告大安地政所查明上開辦理系爭附屬建物
    第1次測量之法令依據，經被告大安地政所以98年2月23日北
    市大地二字第098 30191000號函復；原告不服系爭附屬建物
    所有權第1次登記之行政處分，於98年2月17日向臺北市政府
    提起訴願。
(四)、經臺北市政府98年7月30日府訴字第09870214300號訴願決定
    「訴願不受理」，原告遂向本院提起本件行政訴訟，訴請撤
    銷訴願決定及原處分（即系爭94年8月4日書函及系爭附屬建
    物所有權第1次登記之行政處分）。
四、本院查：
(一)、工務局對於廖謙輝申請於系爭使用執照平面圖說補註「陽臺
    」乙案，以系爭94年8月4日書函答覆略以：「…說明：…二
    、台端所有坐落於本市○○區○○街72號建物（原領有本局
    核發之58建（大安）（信）字第0012號建造執照及59使字第
    1127號使用執照）申請於使用執照平面圖說補註『陽臺』乙
    節，依建築技術規則建築設計施工編第1條第20款定義，突
    出建築物外牆中心線或其代替柱中心線，其直上方有遮蓋物
    者稱為『陽臺』。準此，上開使用執照1層平面圖影本著斜
    線標示範圍…，應屬『陽臺』無誤。三、前開說明僅係依『
    陽臺』定義所為之判定，有關面積數量及產權登記，應以地
    政機關相關法令認定為準。」等語。由此可知，被告僅係函
    復廖謙輝有關其援引建築技術規則建築設計施工編第1條第
    20款規定之「陽臺」定義，說明系爭使用執照1層平面圖影
    本著斜線標示範圍應屬該條款規定之「陽臺」，核其內容僅
    為單純之事實敘述或理由說明，並非本於行政權，對人民之
    請求有所准駁而發生法律效果之單方行政行為，自非行政處
    分，原告對之提起撤銷訴訟，屬起訴不備要件，且其情形不
    能補正，揆諸上揭規定及說明，本院應依行政訴訟法第107
    條第1項第10款規定以裁定駁回其訴。
(二)、被告大安地政事務所係以大安字第29006 號收件，而於94年
    9 月27日作成系爭附屬建物所有權第1 次登記之行政處分，
    此有原處分卷附之土地登記申請書及系爭建物（含系爭附屬
    建物）之登記謄本可稽。系爭附屬建物所有權第1 次登記既
    依法定程序公告及登記，迄臺北市政府於98年2 月17日收受
    原告為提起訴願所提出之訴願書，已逾上揭訴願法第14條第
    2 項但書規定之3 年之法定期間，是原告提起本件撤銷訴訟
    ，顯未經過合法之訴願程序，屬起訴不備要件，且其情形不
    能補正，揆諸上揭規定及說明，本院亦應依行政訴訟法第
    107 條第1 項第10款規定以裁定駁回其訴。
五、本件原告之訴既不合法，應予駁回，則其實體上之主張，即
    毋庸再予審究，併此敘明。
六、依行政訴訟法第107條第1項第10款、第104條，民事訴訟法
    第95條、第78條，裁定如主文。
中    華    民    國    99    年     1    月   19     日
                       臺北高等行政法院第七庭
                                 審判長法  官  吳慧娟
                                       法  官  林惠瑜
                                       法  官  畢乃俊
上為正本係照原本作成。
如不服本裁定，應於送達後10日內向本院提出抗告狀（須按他造
人數附繕本）。
中    華    民    國    99    年     1    月   19     日
                                       書記官  陳清容


司法院資訊處製作；財團法人民間司法改革基金會備份。
